最高法院民事判決　　　　　　　　　　　　　　　八十七年度台上字第二五○四號
　　上　訴　人　翁鄭明珠
　　　　　　　　張 國 棟
　　共　　　同
　　訴訟代理人　謝 旻 達律師
　　被 上 訴人　賴李淑英
右當事人間請求遷讓房屋事件，上訴人對於中華民國八十六年十二月二十九日台灣高
等法院台中分院第二審判決（八十六年度上字第五三二號），提起上訴，本院判決如
左：
    主  文
上訴駁回。
第三審訴訟費用由上訴人負擔。
    理  由
本件被上訴人主張：上訴人張國棟邀同上訴人翁鄭明珠為連帶保證人，向伊承租系爭
坐落彰化縣彰化市○○里○○街一三九號本國式四層樓房之一、二樓（下稱系爭房屋
），租期自民國八十五年一月一日起至八十六年十二月三十一日止，租金每月新台幣
（下同）八萬元，嗣經伊與上訴人張國棟合意自八十六年四月一日起終止租約；又上
訴人張國棟自八十五年十月起即未付租金，所積欠租金已達二個月以上，伊乃於八十
六年三月四日以存證信函向上訴人催繳租金，並表示如拒不給付，自八十六年四月一
日起終止租約，上訴人收受該存證信函，仍未給付，租約亦已終止，自得請求上訴人
張國棟返還系爭房屋。又上訴人張國棟自八十五年十月起至八十六年三月三十一日止
，積欠租金四十八萬元，在此期間，伊代上訴人張國棟繳付水電費一萬一千一百二十
八元，扣除擔保金二十萬元外，上訴人應連帶給付伊二十九萬一千一百二十八元；租
約自八十六年四月一日起終止，上訴人張國棟竟不交還系爭房屋，致伊每月受有相當
於租金八萬元之損害，而上訴人張國棟受同額之利益，亦應返還等情，求為命上訴人
張國棟遷讓返還系爭房屋，並命上訴人連帶給付二十九萬一千一百二十八元，加付法
定遲延利息，暨自八十六年四月一日起，至遷讓房屋日止，按月給付以八萬元計算之
損害金之判決。
上訴人則以：系爭房屋因未依法核准，擅自變更使用，經彰化縣政府勒令停止該建物
違規使用，屬於法律上給付不能，兩造間租賃關係當然消滅，其因而免除給付租金之
義務，且伊早表示交還系爭房屋，惟被上訴人拒絕收受，自無賠償損害金或返還不當
得利之情事等語，資為抗辯。
原審依審理之結果，以：查被上訴人主張上訴人張國棟邀同上訴人翁鄭明珠為連帶保
證人，向伊承租系爭房屋，租金每月八萬元，自八十五年十月起即未給付之事實，業
據其提出房屋租賃約書、支票及退票理由單影本等為證，並為上訴人所不爭，堪信為
真正。又上訴人張國棟於八十六年二月十二日以彰化市第十九支局第七一號存證信函
稱遭縣政府勒令停止使用，通知被上訴人終止租約，而被上訴人亦於八十六年三月四
日函復上訴人同意自八十六年四月一日起終止租約，則兩造已合意終止租約。被上訴
人主張合意終止租約既有理由，其另以積欠二個月以上租金為由，主張終止租約，即
無審究必要。復查卷附之彰化縣政府公共安全檢查紀錄記載不合規定事項為「未出示
使照（補）、隔間牆為易燃材料、頂樓加蓋房屋、樓梯淨寬不足及太陡、後面逃生口
阻塞、違規使用。」（原審卷七八頁）；另一紙除公共安全檢查外另加消防安全設施
檢查紀錄記載不合格項目除以上諸項外，另有「消防設施一樓緊急出口燈二具、二樓
至五樓設緊急照明燈十具、二樓至五樓設滅火器七具。」（原審卷八三頁）。而被上
訴人陳稱：上訴人為求美觀，將樓梯兩端扶手加寬，致寬度不，樓上則上訴人予以
隔間使用，通道太窄，隔間以美耐板為材料，屬易燃物，屋頂平台為上訴人加蓋違章
建築，消防設施欠缺，均可歸責於上訴人云云（見原審卷一○六頁背面狀載），上訴
人就此亦未爭執，則上開不合規定項目，尚難認係可歸責於被上訴人之事由。又依本
件租約約定租賃物範圍僅系爭房屋一、二樓，而依被上訴人所提使用執照載准將二、
三樓用途變更為補習班使用（一審卷五一頁），乃上訴人將一、二、三、四樓皆充補
習班使用，自屬自行違規使用。況依卷附系爭租約第四條第一款約定：「本房屋係供
營業之用。」，則依契約被上訴人僅負責供營業之用，所稱營業即非住家使用均包括
在內（此參照契約刪除住家保留營業之用可知），非必符合補習班之用，故上訴人租
以供補習班之用，則自應將不合補習班之用者，自行改善，此參以該租約第四條第五
款約定：「房屋有改裝施設之必要，乙方（即上訴人張國棟）取得甲方（即被上訴人
）之同意後，得自行裝設，但不得損害原有建築，乙方於交還房屋時並應負責回復原
狀。」（一審卷十七頁），足見上訴人就其欲行使用（營業中之特定項目補習班之用
）行業類別，自應依法令之要求，自行予以裝設，如緊急出口燈、照明燈、滅火器、
隔間使用非易燃物、樓梯淨寬（非淨寬已足）不足、太陡均可改作、逃生口阻塞予以
排除（至出示使用執照可補正），亦難謂可歸責於出租之被上訴人。上訴人雖辯稱此
係台中市衛爾康西餐廳火災所生之效應，惟依上訴人所提資料該失火案發生於八十四
年二月十五日，本件租約則於八十五年一月一日簽訂，則上訴人既於甫生大火災之後
，社會要求公共安全之聲正值高漲之期，其既欲租供經營補習班之用，當就租賃物是
否合於法定規定，更為審慎，何能推諉所謂衛爾康效應？是上訴人所為租賃系爭房屋
屬於法律上給付不能，兩造間租賃關係當然消滅，其因而免除給付租金之義務之抗辯
，自非可取。又上訴人稱租屋內尚未搬離之物，均願拋棄所有權云云，惟查返還租賃
物，須有交付、移轉占有之行為，並非僅拋棄其內之物品之所有權，即可謂已交付返
還，仍不能免除遷讓之義務。系爭租約既經終止，被上訴人請求上訴人張國棟遷讓返
還系爭房屋，自屬有據，應予准許。上訴人自八十五年十月起，即未付租金，至八十
六年三月三十一日（即租約終止前一日），積欠租金計四十八萬元，扣除擔保金二十
萬元，尚欠二十八萬元。被上訴人主張依約水電費由上訴人張國棟負擔，伊代繳水電
費一萬一千一百二十八元，有收據可稽，且為上訴人所不爭。上訴人張國棟依約應如
數返還，連同上開積欠計為二十九萬一千一百二十八元，上訴人翁鄭明珠為連帶保證
人，被上訴人請求上訴人如數連帶給付，並加付法定遲延利息，亦屬有據。又兩造間
租約自八十六年四月一日起既經終止，上訴人張國棟繼續占用，致被上訴人每月受有
相當於租金八萬元之損害，而上訴人張國棟受同額之利益，自應將其所受利益返還，
則被上訴人請求上訴人連帶自該日起至遷讓房屋日止，按月給付以八萬元計算之損害
金，為有理由，應予准許，為其心證之所由得。因而維持第一審所為上訴人敗訴之判
決，駁回其上訴，經核於法洵無違誤。查上訴人既自承伊所有物品現仍置於系爭房屋
內，被上訴人並未以其他積極行為阻止伊搬遷云云（見一審卷五八頁），又稱：只要
押租金還伊，就搬走云云（見原審卷九五頁）。是則上訴人張國棟於兩造合意終止租
約後，並無交還系爭房屋之意甚明。是上訴人辯稱伊早表示交還系爭房屋，被上訴人
拒絕收受云云，亦不足採。原判決就此未加說明，雖欠週延，惟與判決結果不生影響
。又兩造既重新訂立租約，且上訴人張國棟租系爭房屋供補習班之用，依約可自行將
不合規定者改善，而上訴人張國棟不自行改善，則原審認定系爭房屋不合補習班之用
者，不可歸責於被上訴人，並無違背法令可言。故原審未向彰化縣政府及教育廳調閱
系爭房屋設定補習班核准文件，亦不影響裁判之基礎。再者，上開安全檢查紀錄載明
不合格規定項目中「樓梯淨寬不足及太陡」，依卷附租約第四條第五款約定「系爭房
屋有改裝施設必要，上訴人張國棟取得被上訴人同意後，得自行改裝」等語（見一審
卷十七頁），而該項目並非不能改善，且不影響建物之結構體安全，此為眾所週知。
被上訴人在原審陳稱上訴人如向伊請求，伊亦會同意其改善，上訴人不予改善，才被
政府取締云云（見原審卷一○七頁反面），則原審認定上訴人租系爭房屋供補習班之
用，依約可自行將不合規定項目修改，竟不自行改善，自難謂可歸責於出租之被上訴
人，並不生理由矛盾之問題。末查，卷附系爭房屋租賃契約書載明上訴人張國棟僅承
租該屋一、二樓，而上訴人張國棟將一、二、三、四樓充為補習班教室使用，有上開
彰化縣政府安全設施檢查紀錄表可稽（見原審卷八三頁反面）。被上訴人所提系爭房
屋使用執照載明准將二、三樓用途變更為補習班使用（見一審卷五一頁），則系爭房
屋除二、三樓外，其餘不得充為補習班使用。上訴人張國棟承租該屋一、二樓，被上
訴人連同三、四樓點交上訴人使用，原審認定上訴人張國棟將一、四樓一併充為補習
班使用，自屬自行違規使用。原審上開說明，亦無違背法令可言。上訴論旨，徒就原
審取捨證據、認定事實之職權行使，指摘原判決不當，求予廢棄，非有理由。
據上論結，本件上訴為無理由，依民事訴訟法第四百八十一條、第四百四十九條第一
項、第七十八條，判決如主文。
中      華      民      國    八十七    年      十      月    二十三    日
                              最高法院民事第二庭
                                  審判長法官  曾  桂  香
                                        法官  劉  延  村
                                        法官  徐  璧  湖
                                        法官  劉  福  聲
                                        法官  黃  秀  得
      右正本證明與原本無異
                                              書  記  官
中      華      民      國    八十七    年     十一     月      五      日
